【裁判字號】    95,上更(一),298
【裁判日期】    950816
【裁判案由】    毒品危害防制條例
【裁判全文】
臺灣高等法院臺南分院刑事判決     95年度上更(一)字第298號
上  訴  人
即  被  告  甲○○
選任辯護人  蘇明道律師
上列上訴人因毒品危害防制條例案件，不服臺灣臺南地方法院90
年度訴字第1304號中華民國91年11月8日第一審判決（起訴案號
：臺灣臺南地方法院檢察署90年度偵字第10146號），提起上訴
，判決後經最高法院第1次發回更審，本院判決如下：
    主  文
原判決關於甲○○部分撤銷。
甲○○連續販賣第二級毒品，處有期徒刑柒年陸月，販賣毒品所
得新臺幣貳仟元沒收，如全部或一部不能沒收時，以其財產抵償
之。
被訴轉讓第二級毒品部分無罪。
    事  實
一、甲○○明知安非他命係毒品危害防制條例所規範之第二級毒
    品，不得販賣，竟意圖營利，並基於販賣第二級毒品安非他
    命之概括犯意，自民國（下同）九十年八月間某日起，經由
    基於幫助乙○○施用毒品犯意之丙○○與甲○○聯絡後，再
    由丙○○依甲○○之指示前往拿取安非他命轉交與乙○○之
    方式，連續販賣第二級毒品安非他命與乙○○二次，每次一
    小包，每包新台幣（以下同）一千元。復於同年九月三日，
    經乙○○以000000000號行動電話撥打甲○○之0000000000
    號之行動電話，與甲○○聯絡購買第二級毒品安非他命一包
    ，價格一千元，甲○○並表示會叫丙○○前往拿取毒品安非
    他命轉交，二人商妥後，由甲○○與丙○○聯絡指示前往拿
    取毒品安非他命欲轉交與乙○○，嗣於同年九月三日晚上十
    一時二十分許，在台南市○○路○段「全家便利商店」，丙○○尚未拿取該安非他命時，即為警查獲，而未得逞；計販
    賣毒品所得共二千元（未扣案）
二、案經台南市警察局第三分局移送台灣台南地方法院檢察署檢
    察官偵查起訴。
    理  由
壹、程序方面：
  (一)按中華民國92年1月14日修正通過之刑事訴訟法施行前，已
    依法定程序進行之訴訟程序，其效力不受影響，刑事訴訟法
    施行法第7條之3但書定有明文。查証人丙○○、乙○○於警
    詢之指証，均係刑事訴訟法施行前，依原有效之正當程序所
    為之指証，揆之上開規定，即難認無証據能力。
  (二)況按被告以外之人於檢察事務官、司法警察官或司法警察調
    查中所為之陳述，與審判中不符時，其先前之陳述具有較可
    信之特別情況，且為證明犯罪事實存否所必要者，得為證據
    ，刑事訴訟法第159條之2亦定有明文。查証人乙○○於原審
    雖具結証述「其僅於九十年八、九月間，在台南市○○路上
    向被告購買半包五百元之安非他命」等語（見原審卷第五十
    五頁），核與証人乙○○於警詢時指証「其係透過丙○○向
    被告購買二次安非他命，每次一包一千元」等語，前後已有
    不符。另証人丙○○於原審審理時一再否認有代為購買安非
    他命之事實（見原審卷第六十五頁至第六十六頁）；並於原
    審審理時証稱「警詢時係因一位胖胖的警員作勢要打伊，始
    為不利於被告之供証」（見原審卷第一六五頁），但又始終
    無法提供該警員之真實姓名以供調查，且証人丙○○、乙○○事後經本院前審傳拘未著（見本院上訴卷第七十八頁至第
    八十二頁），從而証人丙○○於原審所為上開供述，自無可
    採；且本院觀之証人乙○○、丙○○於警詢時之供証，均係
    在証人丙○○於上開時、地為警查獲之翌日，彼等之供証均
    距案發時間較近，記憶清晰，彼等供述被告販賣毒品與乙○○之情節，又均相近，足認証人乙○○、丙○○於警詢之供
    証，並未違反彼等之自由意志，應具有較可信之特別情況，
    又為証明被告犯罪事實存否所必要，揆之上開規定，証人丙○○、乙○○於警詢之供証，均得作為本件証據。
貳、實體方面：
甲、有罪部分（即販賣毒品安非他命部分）
一、訊據上訴人即被告甲○○矢口否認有何上開犯行，辯稱其與
    丙○○間有合資購買安非他命之事，但並無販賣毒品安非他
    命與乙○○云云。
二、經查
  (一)被告如何於上揭時、地，透過証人丙○○連續販賣二次安非
    他命，每次一包，價格一千元與証人乙○○等事實，業據証
    人乙○○於警詢時証述明確（見警詢卷第二十一頁反面至第
    二十二頁）；另被告上揭於九十年九月三日與証人乙○○聯
    絡販賣毒品未遂等事實，亦據証人乙○○於警詢時指証在卷
    （見警詢卷第二十一頁反面至第二十二頁）；核與証人丙○○於警詢時証述確有「代被告轉送毒品與乙○○，每次一千
    元，及九十三年九月三日經被告指示欲拿取毒品安非他命，
    代為轉交與乙○○，但尚未拿取安非他命時，即為警查獲」
    等情相符（見警詢卷第二十三頁反面至第二十四頁）。再參
    酌被告係証人丙○○之表哥，而証人乙○○又係証人丙○○
    之舅舅，又據証人丙○○於警詢時証明在卷，並為被告所不
    爭，足認被告與証人丙○○、乙○○等人關係密切，若非實
    情，衡情証人丙○○、乙○○豈有設詞誣陷之理。
  (二)雖証人丙○○事後於偵查中否認有代為轉送安非他命與証人
    乙○○之情（見偵查卷第六十九頁）；而証人乙○○於偵查
    中則供稱「其警詢所述不實在」云云（見偵查卷第六十八頁
    反面），並於原審審理時稱「其僅於九十四年八、九月間單
    獨向被告購買半包安非他命五百元」云云（見原審卷第五十
    五頁），不惟與証人丙○○、乙○○於警詢之供証不符；且
    証人乙○○於原審所為之上開証述，又核與証人丙○○於原
    審証述「其係與乙○○及被告一起出資購買毒品安非他命」
    之情不符（見原審卷第六十六頁、第一六四頁）；亦核與被
    告否認有與証人乙○○合資購買毒品安非他命等情不符（見
    本院更一審卷第六二頁）。若果真証人丙○○係與乙○○及
    被告合資購買毒品，及証人乙○○確係於九十年八、九月間
    單獨向被告購買毒品等情為真實，則此項事實應係証人丙○○或乙○○親自經歷之事實，証人丙○○、乙○○豈有於案
    發之初之警詢時為不同之供証，且事後彼此間與被告之供証
    ，又不相一致，而有明顯之瑕疵存在，足認証人丙○○、乙○○事後於偵查及原審之証詞，或係事後迴護被告之詞，或
    就事實有所隱瞞，均無可採，應以証人丙○○、乙○○於警
    詢之供証為可採；另被告上開所辯「與証人丙○○合資購買
    安非他命，無販賣毒品安非他命與乙○○」云云，亦無足取
    。從而被告確有於上揭時間，連續販賣毒品安非他命二次與
    証人乙○○既遂，且每次均為一包，價格一千元；另於九十
    年九月三日，証人乙○○親自與被告聯絡購買毒品安非他命
    後，因証人丙○○為警查獲，而未能依被告指示拿取毒品安
    非他命轉交與被告，而販賣毒品安非他命未遂。
  (三)按近來政府為杜絕毒品之氾濫，對於查緝施用及販賣毒品之
    工作，無不嚴加執行，販賣毒品罪又係重罪，設若無利可圖
    ，衡情一般持有毒品之人當無輕易將所持有之安非他命轉讓
    他人而甘冒於再次向他人購買時，而有被查獲移送法辦危險
    之理。且毒品安非他命，可任意分裝或增減其份量，而每次
    買賣之價量，亦隨時隨雙方關係之深淺、當時之資力、需求
    程度及對行情之認知等因素，機動的調整，因之販賣之利得
    ，除經坦承犯行，或價量均臻明確外，委難察得實情，職是
    之故，縱未確切查得販賣賺取之實際差價，但除別有事證，
    足認係按同一價格轉讓，確未牟利外，尚難執此認非法販賣
    之事證有所不足，致知過坦承者難辭重典，飾詞否認者反得
    逞僥倖，而失情理之平；本件被告雖矢口否認有販賣毒品安
    非他命之犯行，使本院無從確認被告販賣可得之利潤。然被
    告先後二次各以一千元之價格販賣安非他命與証人乙○○得
    逞，第三次又擬以一千元之價格販賣安非他命與証人乙○○
    而未遂，交易之次數非少，被告既干冒科以重刑之危險，而
    販賣毒品安非他命，若謂被告等人無營利之意圖，孰能置信
    。則被告有營利之意圖，灼然甚明。
  (四)綜上所述，被告確有販賣毒品安非他命與証人乙○○之事實
    ，被告所辯，顯係事後卸責之詞，均無可採。本件事証明確
    ，被告犯行，堪以認定。
三、查被告行為後刑法第五十六條已於九十四年二月二日修正公
    布，修正後刑法第五十六條業經刪除，並自九十五年七月一
    日起施行；則被告所犯數罪若係基於概括之犯意，依修正前
    第五十六條之規定，僅論以一罪即可，如依修正後之規定，
    其所犯各罪，即應分論併罰，從而比較新舊法，自以修正前
    刑法第五十六條有利於被告，依修正後刑法第二條第一項前
    段之規定，自應適用行為時法即修正前刑法第五十六條之規
    定，合先敘明。
四、又按甲基安非他命係第二級毒品，毒品危害防制條例第二條
    第二項第二款定有明文。被告行為後，毒品危害防制條例已
    於九十二年七月九日修正公布，並自九十三年一月九日起生
    效施行，惟因販賣第二級毒品之法定刑，於修正前、修正後
    並無變更，不生新舊法比較之問題，依九十五年七月一日施
    行之刑法第二條第一項前段之規定，自應適用行為時之法律
    即修正前之毒品危害防制條例論處。
五、核被告先後二次販賣毒品安非他命與乙○○既遂，係犯修正
    前毒品危害防制條例第四條第二項之販賣第二級毒品罪；又
    被告第三次販賣安非他命未遂，係犯同條例第四條第五項、
    第二項之販賣第二級毒品未遂罪。被告先後多次販賣安非他
    命之行為，時間緊接，所犯罪名相同，顯係出於概括之犯意
    為之，為連續犯，爰依修正前刑法第五十六條之規定以販賣
    第二級毒品既遂罪一罪論，除法定刑為無期徒刑不得加重外
    ，其餘加重其刑。再被告販賣第二級毒品安非他命前持有毒
    品安非他命之低度行為，應為其後進而販賣之高度行為所吸
    收，不另論罪。
六、原審以被告被訴販賣第二級毒品安非他命部分罪証明確，因
    予論罪科刑，固非無見。但查：被告連續販賣毒品安非他命
    三次，其中二次既遂，每次價格係一千元，第三次則未遂，
    原審僅認被告販賣一次安非他命與乙○○，價格則為五百元
    ，顯有未當。被告上訴否認犯罪，並以上開情詞指摘原判決
    不當，雖無理由，但原判決既有上開可議之處，即屬無可維
    持，應由本院將原判決此部分予以撤銷改判。爰審酌被告犯
    罪之動機、販賣第二級毒品，戕害他人身心，影響社會治安
    ，其犯罪之目的、手段、犯罪後否認之態度等一切情狀，量
    處如主文第二項所示之刑；又被告販賣毒品安非他命與乙○○二次既遂，每次價格一千元，合計二千元，係屬被告販賣
    毒品安非他命所得，雖未扣案，仍應依修正前毒品危害防制
    條例第十九條第一項規定沒收之，如全部或一部不能沒收時
    ，以其財產抵償之。另扣案之物品除目錄表最後之二支手機
    外，均係同案被告陳東燦所有，有警訊筆錄可按（見警訊卷
    第四頁、第五頁），與本案無關，自無從宣告沒收。又被告
    經扣案之手機，衡情為日常生活之用品，非供犯本件之罪用
    ，自不另併予諭知沒收。另本件係因原審就被告販賣毒品安
    非他命部分未論處連續犯，而有適用法條不當之違誤，依刑
    事訴訟法第三百七十條但書規定，自得諭知較原審判決為重
    之刑。
七、本件罪証已臻明確，已無傳訊証人丙○○、乙○○之必要，
    且該二名証人又經本院前審傳拘未著，爰未依辯護人之請求
    傳訊上開証人。
乙、無罪部分（即被訴連續轉讓毒品安非他命部分）：
一、公訴意旨略以：被告甲○○多次無償轉讓第二級毒品安非他
    命與丙○○，作為酬勞，因認被告涉犯修正前毒品危害防制
    條例第八條第二項之罪嫌。
二、按犯罪事實應依證據認定之，無證據不得認定犯罪事實；又
    不能證明被告犯罪或其行為不罰者應諭知無罪之判決。刑事
    訴訟法第一百五十四條第二項、第三百零一條第一項分別定
    有明文。次按刑事訴訟法第一百六十一條已於九十一年二月
    八日修正公布，修正後同條第一項規定：檢察官就被告犯罪
    事實，應負舉證責任，並指出證明之方法。因此，檢察官對
    於起訴之犯罪事實，應負提出證據及說服之實質舉證責任。
    倘其所提出之證據，不足為被告有罪之積極證明，或其闡明
    之證明方法，無從說服法官以形成被告有罪之心證，基於無
    罪推定之原則，自應為被告無罪判決之諭知（最高法院九十
    二年度台上字第一二八號判例意旨可資參照）。
三、本件公訴意旨認被告涉犯此部分罪嫌，無非係以証人丙○○
    於警詢之供証為主要論罪依據。訊據被告堅詞否認有此部分
    犯行。且查：証人丙○○於警詢時雖供証「我每次替甲○○
    接送毒品安非他命，他都會主動拿少許安非他命給我解癮」
    等語（見警詢卷第二十四頁）；但証人丙○○隨即於偵查中
    及原審審理時否認上開情節（見偵查卷第六十九頁、原審卷
    第六十六頁、第一六四頁），足見証人丙○○之供証，前後
    已有明顯瑕疵存在；此外遍查全卷，檢察官除提出証人丙○○警詢之供証，作為被告不利之証據外，並未再提出其他証
    據以資証明；而本件又查無其他積極証據足証被告有公訴意
    旨此部分所指之犯行，自難以証人丙○○前後有瑕疵之供証
    ，即據為被告不利之認定，揆之上開意旨，基於無罪推定原
    則，應認不能証明被告此部分犯行。
四、原審未察，就被告被訴連續轉讓第二級毒品安非他命部分，
    予以論罪科刑，自有未當。被告上訴否認此部分犯罪，為有
    理由，應由本院將原判決此部分予以撤銷，並諭知被告此部
    分無罪之判決如主文第三項所示。
據上論結，應依刑事訴訟法第369條第1項前段、第364條、第301
條第1項、第299條第1項前段、第370條但書，修正前毒品危害防
制條例第4條第2項、第19條第1項、95年7月1日施行前刑法第11
條前段、第56條、95年7月1日施行之刑法第2條第1項前段，判決
如主文。
本案經檢察官張太龍到庭執行職務。
中    華    民    國    95    年    8     月    16    日
                  刑事第四庭    審判長法  官  吳志誠
                                      法  官  蔡美美
                                      法  官  陳珍如
以上正本證明與原本無異。
如不服本判決，應於收受本判決後十日內向本院提出上訴書狀。
其未敘述上訴理由者並得於提起上訴後十日內向本院補提理由書
狀（均須按他造當事人之人數附繕本）「切勿逕送上級法院」。
                                      書記官  岑  玢
中    華    民    國    95    年    8     月    16    日
附錄：本判決論罪科刑條文：
修正前毒品危害防制條例第4條：
製造、運輸、販賣第一級毒品者，處死刑或無期徒刑；處無期徒
刑者，得併科新臺幣一千萬元以下罰金。
製造、運輸、販賣第二級毒品者，處無期徒刑或七年以上有期徒
刑，得併科新臺幣七百萬元以下罰金。
製造、運輸、販賣第三級毒品者，處五年以上有期徒刑，得併科
新臺幣五百萬元以下罰金。
製造、運輸、販賣專供製造或施用毒品之器具者，處一年以上七
年以下有期徒刑，得併科新臺幣一百萬元以下罰金。
前四項之未遂犯罰之。


司法院資訊處製作；財團法人民間司法改革基金會備份。
